【裁判字號】    89,上訴,1734
【裁判日期】    890804
【裁判案由】    業務過失致死等
【裁判全文】
臺灣高等法院高雄分院刑事判決                  八十九年度上訴字第一七三四號
      上  訴  人  台灣屏東地方法院檢察署檢察官
      被      告  乙○○
右上訴人因被告業務過失致死案件，不服臺灣屏東地方法院八十九年度訴字第二七三
號中華民國八十九年八月四日第一審判決（起訴案號：臺灣屏東地方法院檢察署八十
七年度偵字第六三四九號、八十九年度偵字第二八二０號），提起上訴，本院判決如
左：
      主      文
原判決關於乙○○部分撤銷。
乙○○從事業務之人，因業務上之過失致人於死，處有期徒刑伍月，如易科罰金以參
佰元折算壹日。
      事      實
一、乙○○係允瑩工程有限甲司（原名奕井工程有限甲司，民國八十七年四月二十八
    日變更為現名）實際負責人兼勞工安全衛生管理員，其業務項目包括規劃、督
    導各部門之勞工安全衛生管理規劃、督導安全衛生設施之檢點與檢查規劃、
    實施勞工安全衛生教育訓練等。緣該甲司於民國八十七年間承攬臺灣省自來水股
    份有限甲司第七區管理處之墾丁二百立方甲尺配水池整修工程（工地位於屏東縣
    恆春鎮墾丁國家甲園社頂附近），並僱用鍾勝財（於八十七年二月十八日死亡前
    係登記為奕井工程有限甲司名義上之董事）、蔡明書、陳建隆三人在現場施工，
    施工期限自八十七年二月四日起至同年二月十九日止。八十七年二月十八日十四
    時許，鍾勝財、蔡明書、陳建隆復在該密閉配水池內進行底板環氧樹脂（具可燃
    性）塗佈作業，乙○○依勞工安全衛生法第五條第一項第三款、勞工安全衛生設
    施規則第一百七十一條之規定應注意「防止電、熱及其他之能引起之危害」、「
    對於易引起火災及爆炸危險之場所，不得設置有火花、電弧或用高溫成為發火源
    之機械、器具或設備等」，且當時、當地亦無不能注意上開規定之情形，竟疏未
    注意及此，而讓鍾勝財等三人使用劣化破損之電源延長線且攜帶清洗工具用之液
    體甲苯（具引火性）進入該配水池。嗣上開電源延長線發生短路，其火花引燃環
    氧樹脂復瞬間引燃甲苯導致激烈燃燒產生濃煙。鍾勝財、蔡明書二人因而逃生不
    及均遭嗆死，陳建隆之呼吸道亦遭灼傷（陳建隆受傷部份未據告訴），惟仍攀登
    爬梯爬出配水池報案求救。
二、案經被害人鍾勝財之父丙○○告訴及蔡明書之舅父梁英璋告發由臺灣屏東地方法
    院檢察署檢察官偵查起訴。
      理      由
一、訊據被告乙○○矢口否認有何業務過失犯行，辯稱：前開意外事件係因鍾勝財使
    用噴槍才引起火災，並非電線短路所致，且一切安全設施，我們都有，且事前都
    經過一個月之訓練才開始工作云云。
二、經查：
（一）被告乙○○係前奕井工程有限甲司實際負責人兼擔任勞工安全衛生管理員之事
      實，業據被告乙○○於偵查中坦承不諱（八十七年度偵字第六三四九號卷第十
      六頁），核與告訴人梁英璋及證人羅樹人、黃榮枝、劉坤昌、劉坤麟於偵查中
      所述情節相符（見同上偵查卷第六十六頁至第六十八頁）。
（二）八十七年二月十八日十四時許，被害人鍾勝財、蔡明書、陳建隆在該密閉配水
      池內進行底板環氧樹脂塗佈作業，使用劣化破損之電源延長線，且攜帶液體甲
      苯進入該配水池，嗣上開電源延長線發生短路，其火花引燃環氧樹脂復瞬間引
      燃甲苯導致激烈燃燒產生濃煙，鍾勝財、蔡明書二人因而逃生不及均遭嗆死，
      陳建隆之呼吸道亦遭灼傷等事實，業據被害人陳建隆於偵查中證述甚詳（見同
      上偵查卷第十五頁），且上開事故發生後，臺灣省政府勞工處南區勞工檢查所
      前往勘驗鑑定災害原因，認定：「基本原因：雇主未訂定安全衛生工作守則，
      未對勞工實施安全衛生教育訓練、未實施自動檢查及勞工缺乏警覺性及知識不
      足等因素所致。」云云，該份報告更指出本件雇主違反勞工安全衛生法第五條
      第一項第三款：「雇主對左列事項應有符合標準之必要安全衛生設備：三、防
      止電、熱及其他之能等引起之危害。」及勞工安全衛生設施規則第一百七十一
      條：「雇主對於易引起火災及爆炸危險之場所，應依左列規定：一、不得設置
      有火花、電弧或用高溫成為發火源之機械、器具或設備等」之規定，此有臺灣
      省政府勞工處南區勞工檢查所八十七年四月十日八七南檢一字第五四０五號函
      及報告書各一份附於八十七年度偵字第六三四九號卷第二十二頁至第三十三頁
      可憑。參以被告乙○○自承兼任允瑩工程有限甲司之勞工安全衛生管理員，而
      勞工安全衛生管理員之業務項目包括規劃、督導各部門之勞工安全衛生管理
      規劃、督導安全衛生設施之檢點與檢查規劃、實施勞工安全衛生教育訓練
      等，亦有卷附行政院勞工委員會八十九年五月四日臺八十九勞安一字第００一
      六五九七號函在八十七年度偵字第六三四九號卷第八十頁、第八十一頁足稽，
      足見被告乙○○對於本件工作場所之安全設施應負責檢查，對於勞工之安全衛
      生加以教育訓練，被告乙○○未為上開行為，有違規定，難辭過失之刑責。
（三）被害人鍾勝財、蔡明書二人均因逃生不及均遭嗆死等情，亦據台灣屏東地方法
      院檢察署檢察官會同法醫師相驗屬實，製有勘驗筆錄、驗斷書、相驗屍體證明
      書等及照片數幀在相驗卷可資為憑，被害人鍾勝財、蔡明書確因被告乙○○未
      提供符合勞工安全衛生法規定之安全設備致發生職業災害而死亡，因此被害人
      鍾勝財、蔡明書之死亡與被告乙○○之過失行為間，有相當之因果關係，應可
      認定。
（四）綜上所述，足見被告所辯，顯係卸責之詞，不足採信。本件事證明確，被告業
      務過失致死犯行，堪以認定。
三、被告乙○○係允瑩工程有限甲司實際負責人兼擔勞工安全衛生管理員，為從事業
    務之人，其未設置防止電、熱及其他之能等引起之危害之安全設施，以防止發生
    危險，致發生其所僱勞工鍾勝財、蔡明書死亡，即勞工安全衛生法第二十八條第
    二項第一款之職業災害，核被告乙○○所為，係違反勞工安全衛生法第五條第一
    項第三款之規定，應依同法第三十一條第一項規定處罰外，其所為並犯刑法第二
    百七十六條第二項之業務過失致死罪，其一行為致二人死亡及觸犯上開二罪名，
    為想像競合犯，應從一重之業務過失致死罪處斷。
四、原審就被告乙○○部分，以被告乙○○罪證明確，因予論罪科刑，固非無見；惟
    查：（一）刑法第四十一條已於中華民國九十年一月十日經總統甲布，於同年月
    十二日生效施行，該條規定：「犯最重本刑為五年以下有期徒刑之刑之罪，而受
    六個月以下有期徒刑或拘役之宣告，因身體、教育、職業、家庭之關係或其他正
    當事由，執行顯有困難者，得以一元以上三元以下折算一日，易科罰金。但確因
    不執行所宣告之刑，難收矯正之效，或難以維持法秩序者，不在此限。」「併合
    處罰之數罪，均有前項情形，其應執行之刑逾六月者，亦同」；被告所犯之業務
    過失致死罪，係五年以下有期徒刑之罪，且科處有期徒刑六月，被告犯罪時間雖
    在上開條文修正生效前，然依刑法第二條第一項前段規定，行為後法律有變更者
    ，原則上適用裁判時之法律，且經新舊法比較結果，新修正之條文對於易科罰金
    之條件有利於被告，因此依刑法第二條第一項前段規定，被告所宣告之刑，應依
    新修正之刑法第四十一條第一項規定，諭知如易科罰金之折算標準，原審未及比
    較適用，尚有未洽。（二）被告雖與被害人家屬達成和解，但僅給付部分之和解
    金，迄今尚未全部給付完畢，且被告因本案造成二人死亡，一人受傷，事態嚴重
    ，原審宣告緩刑，亦有未洽。檢察官上訴意旨，指摘原判決該部分判處緩刑過輕
    ，為有理由，且原判決關於該部分又有上開可議之處，自屬無可維持，應由本院
    將原判決此部份予以撤銷改判。爰審酌被告乙○○素行良好等，且與死者之家屬
    達成和解並已分別賠償死者鍾勝財、蔡明書家屬新台幣（下同）一百四十萬元及
    一百五十萬元，此經鐘清和、梁英璋證述在卷，雖尚未清償被害人鍾勝財家屬另
    六十萬元及蔡明書家屬另二百萬元，實係被告乙○○經濟力有限等一切情狀，量
    處有期徒刑五月，並諭知如易科罰金之折算標準。
據上論斷，應依刑事訴訟法第三百六十九條第一項前段、第三百六十四條、第二百九
十九條第一項前段、勞工安全衛生法第三十一條第一項、刑法第二百七十六條第二項
、第十一條前段、第五十五條、第二條第一項前段、修正後刑法第四十一條第一項，
罰金罰鍰提高標準條例第一條前段、第二條，判決如主文。
本案經檢察官陳惠珠到庭執行職務。
中    華    民    國         九十       年      四      月    二十五    日
                              臺灣高等法院高雄分院刑事第七庭
                                  審判長法官  王光照
                                        法官  黃憲文
                                        法官  黃壽燕
右正本證明與原本無異。
如不服本判決，應於判決送達後十日內向本院提出上訴狀，其未述理由者並應於提
出上訴狀後十日內向本院補提理由書（應附繕本)。
                                      書記官  蘇恒仁
中    華    民    國         九十       年      五      月      三      日
附錄本判決論罪科刑法條：
中華民國刑法第二百七十六條
  因過失致人於死者，處二年以下有期徒刑、拘役或二千元以下罰金。
  從事業務之人，因業務上之過失犯前項之罪者，處五年以下有期徒刑或拘役，得併
  科三千元以下罰金。
勞工安全衛生法第五條
  雇主對左列事項應有有符合標準之必要安全衛生設備：
  一  防止機械﹑器具﹑設備等引起之危害。
  二 防止爆炸性﹑發火性等物質引起之危害。
  三  防止電﹑熱及其他之能引起之危害。
  四  防止採石﹑採掘﹑裝卸﹑搬運﹑堆積及採伐等作業中引起之危害。
  五  防止有墜落﹑崩塌等之虞之作業場所引起之危害。
  六  防止高壓氣體引起之危害。
  七  防止原料﹑材料﹑氣體﹑蒸氣﹑粉塵﹑溶劑﹑化學物品﹑含毒性物質﹑缺氧空
      氣﹑生物病原體等引起之危害。八防止輻射線﹑高溫﹑低溫﹑超音波﹑噪音﹑
      振動﹑異常氣壓等引起之危害。
  九  防止監視儀表﹑精密作業等引起之危害。
  一○  防止廢氣﹑廢液﹑殘渣等廢棄物引起之危害。
  一一  防止水患﹑火災等引起之危害。
  雇主對於勞工就業場所之通道﹑地板﹑階梯或通風﹑採光﹑照明﹑保溫﹑防濕﹑休
  息﹑避難﹑急救﹑醫療及其他為保護勞工健康及安全設備應妥為規劃，並採取必要
  之措施。
  前二項必要之設備及措施等標準，由中央主管機關定之。
勞工安全衛生法第三十一條
  違反第五條第一項或第八條第一項之規定，致發生第二十八條第二項第一款之職業
  災害者，處三年以下有期徒刑﹑拘役或科或併科新台幣十五萬元以下罰金。
  法人犯前項之罪者，除處罰其負責人外，對該法人亦科以前項之罰金。
                                                   Ｈ


司法院資訊處製作；財團法人民間司法改革基金會備份。
